臺灣苗栗地方法院刑事判決　　　　　　　　　　　　　九十一年度易字第二一二號
　　公　訴　人　臺灣苗栗地方法院檢察署檢察官
　　被　　　告　Ａ○○
　　　　　　　　宙○○
　　　　　　　　Ｂ○○
　　　　　　　　玄○○
　　　　　　　　丙○○
　　　　　　　　Ｄ○○○
　　　　　　　　巳○○
　　　　　　　　丁○○○
　　　　　　　　亥○○
　　　　　　　　Ｃ○○
　　　　　　　　辛○○
　　　　　　　　癸○○○
　　　　　　　　戌○○
　　　　　　　　酉○○○
　　　　　　　　申○○
　　　　　　　　未○○
　　　　　　　　壬○○
　　　　　　　　卯○○
　　　　　　　　子○○
　　　　　　　　戊○○
　　　　　　　　午○○○
　　　　　　　　寅○○
　　　　　　　　天○○
　　　丑○○
　　　　　　　　辰○○
右列被告因違反農會法案件，經檢察官提起公訴（九十年度選偵字第一三號），本院
判決如左：
    主  文
Ａ○○公訴不受理。
宙○○、Ｂ○○、玄○○、丙○○、Ｄ○○○、巳○○、丁○○○、亥○○、Ｃ○○
、辛○○、癸○○○、戌○○、酉○○○、申○○、未○○、壬○○、卯○○、子○○、戊○○、午○○○、寅○○、天○○、丑○○、辰○○均無罪。
    理  由
一、公訴意旨略以：緣地○○設籍苗栗縣頭份鎮○○里○鄰○○路五○二巷九號，並
    於九十年一月間登記為頭份鎮農會第十四屆農會會員代表候選人，為圖順利當選
    ，遂基於對選舉權人（即農會之正會員）交付財物，期約選舉權人投票予地○○
    本人之概括犯意，連續於九十年二月十四日十七時至十九時許，由地○○自行至
    苗栗縣頭份鎮尖下里農會會員左賴五妹、賴邱玉蘭（以上二人另經臺灣苗栗地方
    法院檢察署檢察官以九十年度選偵字第四號為職權不起訴處分確定）、李阿欽（
    另經本院判處應執行有期徒刑六月，如易科罰金，以三百元折算一日，緩刑三年
    ，所收受財物新台幣四千元沒收之，如全部或一部不能沒收時，追徵其價額確定
    ）、Ｇ○○、Ｆ○○、Ｅ○○、黃○○、乙○○、己○○、宇○○、甲○○○等
    處（以上八人部分已另行審結），及宙○○、Ｂ○○、玄○○、Ａ○○、丙○○
    、Ｄ○○○、巳○○、丁○○○、亥○○、Ｃ○○、辛○○、癸○○○、戌○○
    、酉○○○、申○○、未○○、卯○○、子○○、戊○○、午○○○、寅○○、
    天○○、丑○○等人住處，各交付新臺幣（下同）三千元，而期約各該選舉權人
    投票予地○○本人。又壬○○、辰○○亦均為頭份鎮農會之會員，地○○先後至
    壬○○、辰○○二人住處，分別欲交付三千元予選舉權人壬○○、辰○○時，壬○○與其妻許張泰妹（另由檢察官分案偵辦）；辰○○與其妻陳范二妹（另由檢
    察官分案偵辦），竟分別共同基於收受財物而同意投票予地○○之犯意聯絡，均
    當場允諾並分別由許張泰妹、陳范二妹收受之。而地○○於分別交付三千元後，
    復因聽聞同里不詳候選人賄選金額每票為四千元，為避免因價額較低而落選，遂
    再行至前開宙○○等人（除Ｅ○○、Ｆ○○及丑○○外）各該住處，再加發一千
    元之價額，並分別經宙○○、Ｇ○○、Ｂ○○、玄○○、黃○○、Ａ○○、丙○○、廖新福、Ｄ○○○、巳○○、丁○○○、亥○○、乙○○、Ｃ○○、辛○○
    、癸○○○、戌○○、酉○○○、申○○、未○○、壬○○、卯○○、子○○、
    戊○○、午○○○、寅○○、己○○、宇○○、天○○、甲○○○、陳范二妹、
    許張泰妹等人允諾並收受之。因認被告宙○○、Ｂ○○、玄○○、Ａ○○、丙○○、Ｄ○○○、巳○○、丁○○○、亥○○、Ｃ○○、辛○○、癸○○○、戌○○、酉○○○、申○○、未○○、壬○○、卯○○、子○○、戊○○、午○○○
    、寅○○、天○○、丑○○、辰○○等分別收受金錢，而許以投票予地○○，均
    涉犯農會法第四十七條之一第一項第一款罪嫌。
二、被告Ａ○○公訴不受理部分：
    (一)按被告死亡者，應諭知不受理判決，刑事訴訟法第三百零三條第五款定有明文
      。
    (二)本件被告Ａ○○被訴違反農會法第四十七條之一第一項第一款之罪。經查被告
      Ａ○○業於九十年七月二十八日死亡，有除戶戶籍資料一件附卷可稽，依前項
      規定，自應為不受理之諭知。
三、無罪部分：
    (一)按犯罪事實應依證據認定之，無證據不得推定其犯罪事實，刑事訴訟法第一百
      五十四條定有明文。而所謂證據，須適於為被告犯罪事實之證明者，始得採為
      斷罪資料，如未能發現相當證據，或證據不足以證明，自不能以推測或擬制之
      方法，以為裁判基礎；且無論直接或間接證據，其為訴訟上之證明，須於通常
      一般之人均不致於有所懷疑，而得確信其為真實之程度者，始得據為有罪之認
      定，倘其證明尚未達到此一程度，而有合理性懷疑之存在時，即無從為有罪之
      認定，最高法院著有五十三年台上字第二七五○號、四十年台上字第八十六號
      、七十六年台上字第四九八六號分別著有判例。另按被告之自白，須非出於強
      暴、脅迫、利誘、詐欺、違法羈押或其他不正之方法，且與事實相符者，始得
      為證據，刑事訴訟法第一百五十六條第一項定有明文；又依同條第二項規定，
      被告之自白，不得作為有罪判決之唯一證據，仍應調查其他必要之證據，以察
      其是否與事實相符。立法目的乃欲以補強證據擔保自白之真實性，亦即以補強
      證據之存在，藉之限制自白在證據上之價值，防止偏重自白，發生誤判之危險
      。以被告之自白，作為其自己犯罪之證明時，尚有此危險；則對共同被告所為
      不利於己之供述，須經調查其他必要之證據，查明確與事實相符始得憑為其他
      共同被告犯罪事實之認定（參照最高法院三十一年上字第二四二三號判例），
      此項對共同被告自白證據能力所設之限制，係為確保發見真實，避免犯罪嫌疑
      人基於圖謀一己訴訟利益之動機等攀誣他人，而就刑事訴訟法第一百五十六條
      第二項、第一百八十六條第三款之法意綜合以觀，上開原則，對於案情相互牽
      連而未經合併審判之其他共犯，亦應一體適用，不因其在具體個案訴訟程序中
      不具備狹義共同被告之身分而受影響，從而，利用共犯或案情相互牽連而未經
      合併審判之其他人之自白，為其他共犯之罪證時，其證據價值如何，按諸自由
      心證主義之原則，固屬法院自由判斷之範圍，然共同被告不利於己之陳述，雖
      得採為其他共同被告犯罪之證據，惟此項不利之陳述，須無瑕疵可指，且就其
      他方面調查，又與事實相符者，始得採為其他共同被告犯罪事實之認定。若不
      為調查，而專憑此項供述，即為其他共同被告犯罪事實之認定，顯與刑事訴訟
      法第一百五十六條第二項之規定有違。
    (二)公訴意旨認被告宙○○、Ｂ○○、玄○○、丙○○、Ｄ○○○、巳○○、丁○○○、亥○○、Ｃ○○、辛○○、癸○○○、戌○○、酉○○○、申○○、未
      ○○、壬○○、卯○○、子○○、戊○○、午○○○、寅○○、天○○、丑○○、辰○○等涉有上開犯行，係以所扣得地○○持有之記明為「九十年二月二
      十五日北港進香人名單」（下稱進香人名單）一紙及地○○自行書寫之頭份鎮
      農會部分會員名單二紙等物，其中北港進香人名單中，分有姓名上註記為ˇ、
      未註記任何記號及予以劃除等三種不同記載方式，且經核之頭份鎮農會會員名
      冊，發現所記載者均為頭份鎮農會尖下里選區之會員，而其中註記為「ˇ」之
      北港進香人名單之左賴五妹、邱賴玉蘭、庚○○○及廖新福，均供承有收受地
      ○○之賄款；且不論有註記ˇ者，未註記者或劃除者，均陳稱地○○並無邀約
      二月二十五日北港之事，足見所查扣註記為「九十年二月二十五日北港進香人
      名單」等字，顯然僅是地○○故為虛偽記載以為掩飾，實無其事，故進香人名
      單即應為地○○擬供賄選用之名冊無疑，註記ˇ者應即為交付賄賂之對象，並
      據證人地○○坦承無誤為主要依據。惟訊據被告宙○○、Ｂ○○、玄○○、Ｄ
      ○○○、巳○○、丁○○○、亥○○、Ｃ○○、辛○○、癸○○○、戌○○、
      酉○○○、申○○、未○○、壬○○、卯○○、子○○、戊○○、午○○○、
      天○○、丑○○等於警、偵訊時均堅詞否認有何檢察官起訴事實，均辯稱：地
      ○○並未交付三千元或四千元予伊，請伊於農會會員代表選舉時投其一票，更
      未曾收受該賄款，地○○所言不實，而被告丙○○、寅○○及辰○○於本院審
      理時亦否認有收受賄款之事實，被告寅○○並辯稱：伊非頭份鎮農會會員，沒
      有權利選農會代表等語。
    (三)本院查：
      1.被告寅○○部分：按農會法第四十七條之一第一項第一款係規定：「有選舉
        權之人，要求、期約或收受財物或其他不正利益，而許以不行使其選舉權或
        為一定之行使者。」，從而本罪之構成要件需為「有選舉權之人」，始足構
        成犯罪，若行為主體對象並非有選舉權人，縱有要求、期約或收受財物或其
        他不正利益之行為，亦與該罪之構成要件不符。查寅○○係頭份鎮農會之贊
        助會員，於頭份鎮農會第十四屆農會會員代表選舉時，並無選舉權可行使，
        有頭份鎮九十一年六月二十一日之函文在卷可稽，故難以起訴書所舉上開事
        證，認定被告寅○○此部分之犯行。
      2.被告宙○○、Ｂ○○、玄○○、丙○○、Ｄ○○○、巳○○、丁○○○、亥
        ○○、Ｃ○○、辛○○、癸○○○、戌○○、酉○○○、申○○、未○○、
        壬○○、卯○○、子○○、戊○○、午○○○、天○○、丑○○、辰○○部
        分：
        (1)查進香人名單其中註記為「ˇ」之北港進香人名單之左賴五妹、邱賴玉蘭
          、庚○○○及廖新福，雖均供承有收受地○○之賄款，惟均不能證明其他
          人有收受賄款之事實。
        (2)進香人名單中，不論有註記ˇ者，或未註記者或劃除者，雖均陳稱地○○
          並無邀約二月二十五日北港進香之事，而可懷疑所查扣註記之該進香人名
          單，係地○○故為虛偽記載以為掩飾，作為供賄選用之名冊，但此名單既
          為地○○所自行註記，則該名單中被註記為ˇ者，是否確有收受該賄款，
          又係收受多少賄款，均僅能由地○○處加以查證，而證人地○○在檢察官
          九十年二月二十七日訊問時，雖坦承有交付賄款予被告Ｇ○○、Ｆ○○、
          Ｅ○○、黃○○、乙○○、己○○、宇○○、甲○○○等情，惟其於最初
          九十年二月二十三日之警、偵訊（見九十年度選偵字第四號卷第一一九頁
          、第一五三頁）及九十年二月二十六日偵訊（見同卷第一五九頁）時，均
          否認該進香人名單係賄選所用，其先後證詞已有不同；參以證人地○○於
          九十年二月二十七日偵訊時亦表示：「（問：前述買票之時、地、人員是
          否實在？）實在，但黃潭秀英部分我忘了，因她鐵門常拉下來。（問：你
          身體狀況？）有高血壓又感冒，那天血壓有到一八七ｍ／ｍ」，及其於本
          院九十一年七月二日審理時對於其案發時究竟給了那些人賄款，均表示已
          忘記了，則地○○是否確能清楚記憶所有收受賄款之人及金額，確值存疑
          。何況證人地○○既表示對於被告宙○○、Ｂ○○、玄○○、丙○○、譚
          傅貴蘭、巳○○、丁○○○、亥○○、Ｃ○○、辛○○、癸○○○、黃棪
          生、酉○○○、申○○、未○○、卯○○、子○○、戊○○、午○○○、
          寅○○、天○○、丑○○等之賄款，均係自行交付，而非如左賴五妹般由
          李阿欽所交付，則亦查無其他證據可資證明地○○確有交付賄款之事實。
          而證人地○○所表示對於被告壬○○及辰○○部分，係委由該二人之太太
          轉交，則即令屬實，依卷內之證據亦無法證明壬○○及辰○○之太太確曾
          有代為轉交之事實。則依前開所示證據法則，自難僅以與案情相互牽連而
          未經合併審判之地○○於其他案件之有瑕疵之自白，遽為被告宙○○、譚
          振光、玄○○、丙○○、Ｄ○○○、巳○○、丁○○○、亥○○、Ｃ○○
          、辛○○、癸○○○、戌○○、酉○○○、申○○、未○○、壬○○、陳
          許品、子○○、戊○○、午○○○、天○○、丑○○、辰○○等人犯罪之
          認定。此外，本院復查無其他積極證據足認被告等確有公訴人所指之犯行
          ，故被告等之犯行尚屬不能證明，自均應為其無罪之諭知。
        (3)被告宙○○、申○○二人經合法傳喚無正當理由不到庭，本院認係應諭知
          無罪之案件，故不待其陳述逕行判決。
據上論斷，應依刑事訴訟法第三百零三條第五款、第三百零一條第一項、第三百零六
條，判決如主文。
本案經檢察官李基彰到庭執行職務。
中      華      民      國    九十一    年      七      月     十六     日
                                臺灣苗栗地方法院刑事第二庭
                                        法  官  黃  建  都
右正本證明與原本無異
如不服本判決，應於送達後十日內向本院提出上訴狀（須附繕本），上訴於臺灣高等
法院臺中分院。
                                        書記官  黃  士  益
中      華      民      國    九十一    年      七      月     十六     日
